臺灣高等法院刑事判決　　　　　　　 100年度交上易字第30號
上　訴　人　臺灣新竹地方法院檢察署檢察官
被　　　告　廖邦宏
選任辯護人　張堂歆律師
上列上訴人因被告過失傷害案件，不服臺灣新竹地方法院99年度
交易字第52號，中華民國99年12月20日第一審判決（起訴案號：
臺灣新竹地方法院檢察署98年度偵字第26號），提起上訴，本院
判決如下：
    主  文
原判決撤銷。
廖邦宏犯過失重傷害罪，處有期徒刑肆月，如易科罰金，以新台
幣壹仟元折算壹日。
    事  實
一、廖邦宏於民國97年10月25日17時許，駕駛車號ML-5336號自
    用小客車沿新竹市○○區○○路5段由北往南方向行駛，行
    經中華路5段、美山聯絡道口，原應注意行經號誌交岔路口
    右轉，應讓右側直行車先行，而依當時路況，並無不能注意
    之情事，已見其車輛右後方有陳嘉彬駕駛車號JT6-597號重
    型機車沿中華路直行而來，仍於顯示右轉方向燈後，逕自右
    轉，適陳嘉彬亦疏未注意車前狀況，而閃避不及，所駕駛之
    機車與廖邦宏所駕駛之上開自用小客車右前車頭發生碰撞，
    致陳嘉彬人車倒地，身體並受有頭部外傷併顱底骨折、腦挫
    傷及蜘蛛網膜下腔出血、肺挫傷併左側血胸、顏面骨骨折、
    左耳嚴重撕裂傷等傷害，雖經治療，仍因其左側顏面神經受
    損，致味覺、嗅覺失能之重傷害結果。廖邦宏於車禍發生後
    有留在現場，於有權偵查機關發覺其犯罪前，向前來處理之
    警員坦承肇事，並願接受裁判。
二、案經陳嘉彬之父陳玉青告訴（陳嘉彬係79年3月出生，於車
    禍發生當時為未成年人）由新竹市察局第三分局報告臺灣新
    竹地方法院檢察署檢察官偵查起訴。
    理  由
一、訊據被告廖邦宏就其於上揭時、地所有駕駛車號ML-5336號
    自用小客車右轉行駛，其車輛右前車頭與直行之告訴人陳嘉
    彬所騎乘之車號JT6-597號重型機車左側車身發生擦撞，致
    告訴人陳嘉彬人車倒地及身體受傷等事實，均坦認不諱，惟
    矢口否認有何過失傷害犯行，辯稱：伊駕車至該道路口約
    200公尺前已緩慢由直行車道駛入最外側之右轉專用道，並
    顯示右轉燈號，且由後照鏡看到告訴人之機車在後方約20公
    尺，於車體右轉進入右轉專用道後，發現告訴人快速駛來，
    伊趕快將車回正，仍遭告訴人機車撞擊，伊與告訴人行駛之
    車道是右轉專用道，本件車禍是告訴人違規行駛右轉專用道
    及車速過快才會發生，伊並無過失云云。
二、經查：被告於上開時地有駕駛車號ML-5336號自用小客車與
    告訴人陳嘉彬所騎機車發生車禍，並致告訴人身體受有上開
　　如事實欄所述傷害及重傷害等事實，業據被告於警詢及偵審
  　中坦認不諱，復有告訴人陳嘉彬之南門綜合醫院及長庚醫療
    財團法人長庚紀念醫院林口分院（下稱林口長庚醫院）診斷
    證明書各一紙（偵卷第23、24、76頁）、中華民國身心障礙
    手冊影本（偵卷第77頁）、林口長庚醫院99年12月21日(99)
    長庚院法字第1327號函（原審卷第149、150頁）、道路交通
    事故補充資料表、交道路交通事故現場圖、道路交通事故調
    查報告表(一)、(二)各一份、現場及車輛車損照片等件可資佐證
    ，此部分事實堪以認定。
三、被告雖否認有過失，辯稱：該車道是右轉專用道，本件是告
    訴人違規行駛右轉專用道及車速過快才發生車禍，伊並無過
    失云云。其辯護人並援引道路交通標誌標線號誌設置規則第
    188條規定，為被告辯護稱：本件車道是劃右轉指示之右轉
    專用車道，車輛應循序前進，並於進入交岔路口後遵照所指
    方向行駛，告訴人自後方撞及前行之被告車輛，被告自無過
    失等語。故本案應審究者為：本件車禍發生之車道是否為右
    轉專用車道。查：
  (一)本件交通事故發生在新竹市○○區○○路5段、美山聯絡道
    交岔路口內，被告之行車方向為沿中華路5段由北往南方向
    在該交岔路口右轉進入快速道路美山聯絡引道；而該中華路
    5段由北往南方向在接近該路與美山聯絡道之交岔路口前即
    停止線之前，在該外側車道路面上劃設有朝右之白色弧形箭
    頭標線即右轉彎指向線，且該車道與第二車道間並劃設有表
    示禁止雙邊變換車道之雙白實線，此有事故現場照片附卷可
    稽（偵卷第14、17頁上方、第15頁下方）。證人即至現場處
    理本件車禍之警員康峻凱於原審時亦到庭證稱：被告車輛停
    放車道是右轉專用車道等語（原審卷第81頁）。
  (二)本件車禍所發生之上開新竹市○○區○○路5段由北往南方
    向接近美山聯絡道之車道上固劃有右轉彎指向線，及康峻凱
    警員亦證稱該車道是右轉專用車道。惟依道路交通標誌標線
　  號誌設置規則第176條規定：「行車方向專用車道標字，設
    於接近交岔路口之行車方向專用車道上，得視需要配合禁止
    變換車道線使用。用以指示該車道車輛行至交岔路口時，應
    遵照指定之方向左彎、右彎或直行。」（第一項）、「本標
    字為白色變體字，自該專用車道之起點開始標寫，標字之前
    方應標繪指向線，每隔三十公尺標繪一組，連續至交岔路口
    。」（第二項）、「本標字圖例如左：右彎專用、左彎專用
    、直行專用」【白色變體字字樣見本院卷第43頁】。可知，
    依道路交通標誌標線號誌設置規則第176條規定，是否為「
    右轉專用道」，並非單以路面上之指示線為據，必須於車道
    之起點開始以白色變體字標寫「右彎專用」，始為右轉專用
    道。而依卷附現場照片所示，本件車禍所發生之車道上僅標
    示右轉彎指向線，未有「右彎專用」之白色變體字，自非右
    轉車輛專用車道甚明，證人康峻凱警員於原審上開所證，顯
    與道路交通標誌標線號誌設置規則第176條規定不符，乃個
    人推測之詞，不足憑採。再對照道路交通標誌標線號誌設置
    規則第188條固規定：「指向線，用以指示車輛行駛方向。
    以白色箭頭劃設於車道上。」（第一項）、「本標線設於交
    岔路口方向專用車道上與禁止變換車道線配合使用時，車輛
    須循序前進，並於進入交岔路口後遵照所指方向行駛。」（
    第二項）、「本標線之式樣，依其目的規定如左：一、指示
    直行：直線箭頭。二、指示轉彎：弧形箭頭。三、指示直行
    與轉彎：直線與弧形合併之分岔箭頭。四、指示轉出車道：
    弧形虛線箭頭。」（第三項）。自該條第二項規定之前後文
    義，亦可推知，劃有「指向線」標線之道路非必定為方向專
    用車道，只有在劃有指向線標線及禁止變換車道線之方向專
    用車道，始有道路交通標誌標線號誌設置規則第188條第二
    項規定之適用，本件車禍所發生之上開道路並非右轉車輛專
    用車道，無上開規定第188條第二項規定之適用甚明。被告
    之辯護人猶援引該條項規定謂本件車禍係發生於右轉車輛專
    用車道，車輛應循序前進，被告於進入交岔路口後遵照所指
    方向右轉行駛，遭告訴人機車自後方撞擊，被告並無過失云
    云，顯有誤會。
  (三)本件車禍所發生車道並非係右轉車輛專用車道，而被告為右
    轉車輛，告訴人為直行機車，依道路交通安全規則第102條
    第1項第6款規定，轉彎車應讓直行車先行。而依被告於警詢
    所供：「行經肇事地點時我打方向燈要右轉西濱公路，我看
    到對方在我後方還幾十公尺遠，所以我繼續右轉，但是對方
    速度很快的後我右邊過來，我看見對方後立即將方向盤打正
    ，但是對方沒有閃過擦撞到我車輛的右前側車身，致機車滑
    倒人撞到安全島後受傷送醫」等語（偵卷第5頁）。於偵查
    中再供稱：「（車禍發生當天，你是否要右轉？）是」、「
    （右轉前，是否有看到被害人機車？）我從後照鏡有看到被
    害人騎機車在我後面」、「（那為何撞到被害人？）我放慢
    右轉，被害人車速很快過來，我將方向盤打正，但還來不及
    」等語（偵卷第36頁）。於本院審理時復供稱：「（你在開
    始右轉的動作前，有無看你的右後方有無車？）有看，而且
    有看到告訴人的機車在二、三十公尺的後方。」、「（你有
    看到他的機車為何還要右轉？）我判斷他會從我的左邊超車
    ，我還是慢慢右轉。」、「（你為什麼判斷他要從你的左方
    超車？）依照我們正常騎機車，看到前方的車打燈右轉，騎
    車的人就要減速往左邊。」等語（本院卷第33頁背面）。可
    知，被告駕車於其開始右轉之動作前，已看見行駛在其右後
    方之告訴人機車，其雖有顯示右轉燈表示其行進方向，並減
    速右轉，惟其竟認為告訴人機車應閃避其車，未讓後方直行
    之機車先行，已違反上開道路交通安全規則第102條第1項第
    6款之轉彎車應讓直行車先行規定，所為自有過失，其猶辯
    稱自己都是遵守交通規則駕駛，並無過失云云，即無可採。
    且本件車禍事故於偵查中經檢察官指定送臺灣省車輛行車事
    故覆議鑑定委員會鑑定肇責結果，亦認「一廖邦宏駕駛自小
    客車，行經號誌岔路口右轉，未注意讓右側直行車先行，為
    肇事主因。二陳嘉彬駕駛重機車，行經號誌岔路口，未注意
    車前狀況，為肇事次因。」，有該委員會98年7月7日覆議字
    第0986202492號函暨所附覆議字第980814號覆議意見書一份
    可參（偵卷第60-62頁），亦與本院上開認定相符。
四、至偵查中經檢察官指定將本件車禍委請臺灣省竹苗區車輛行
    車事故鑑定委員會鑑定，結果為：「一陳嘉彬駕駛重機車，
    佔用右轉專用車道直行，且未充分注意車前狀況，為肇事原
    因。二廖邦宏駕駛自小客車，措手不及，無肇事因素。」；
    及原審亦指定中央警察大學為肇責之鑑定，結果為：「(一)陳
    嘉彬駕駛JT6-597號重機車，未依車道指向線行駛及未注意
    車前狀況為肇事原因。二廖邦宏駕駛ML-5336號自小客車，
    無肇事因素。」，有臺灣省竹苗區車輛行車事故鑑定委員會
    98年6月3日第980274號車輛車行車事故鑑定委員會意見書、
    中央警察大學99年7月26日校鑑科字第0990001201號函及所
    檢附之鑑定書各一份在卷（偵卷第55-57頁，原審審易卷第
    56-65頁）。惟查：
  (一)本件車禍所發生車道並非係右轉車輛專用車道，已如上述，
    臺灣省竹苗區車輛行車事故鑑定委員會誤認係右轉專用車道
    直行，而據此認定告訴人佔用右轉專用車道直行，及未充分
    注意車前狀況，為肇事原因，自非可採。
  (二)中央警察大學鑑定意見雖未指稱告訴人有佔用右轉專用車道
    直行情事，而謂其「未依車道指向線行駛」，惟鑑定人周文
    生於原審時到庭證稱：「（你如何判斷是右轉專用車道？）
    標線的部分因為有三個車道，到鄰近路口通常會要求車輛不
    可任意變換車道，所以會劃雙白線，不能變換車道。這路口
    是直行的號誌運作，也就是綠燈時同時直行或右轉都可以，
    右轉的部分如果有直行加右轉，就是直行車與右轉車共用的
    車道，但這地方只有一個右轉，且進入的道路是禁行機車，
    因為要上快速道路，所以這標線的目的包括我詢問新竹市交
    通隊，他們說這是一個右轉專用車道。」等語（原審卷第83
    頁）。可知，上開中央警察大學鑑定意見仍建立在本件車禍
    所發生車道係右轉車輛專用車道之基礎認定上。惟如前述，
    依道路交通標誌標線號誌設置規則第176條規定，「指定方
    向之專用車道」並非以標向指示線為惟一認定依據，定須車
    道上同時有「右彎專用」之白色變體字標記，並非鑑定人個
    人或警方機關依憑路況為主觀上認定。況證人周文生於原審
    所稱：「但這地方只有一個右轉，且進入的道路是禁行機車
    ，因為要上快速道路」一節，經對照現場照片（偵卷第頁14
    、15頁，原審交易字卷第95頁），現場共有三個車道，最右
    （外）側標記有右轉指向線，其餘二個車道（左側、中間）
    均未標記指向線，惟在中間車道之停止線處標記有機車專用
    停等區，及證人周文生於原審進行交互詰問時復證稱：「（
    檢察官問：由於我們沒有看到禁止機車進入的標誌，且現場
    不是右轉馬上就進入西濱公路，還要經過一個橫向道路才會
    進入西濱快速道路，而西濱道路有的路段也有慢車車道。你
    稱右轉專用道僅容許汽車而非機車的判斷依據為何？）其實
    是否汽車專用我沒有到現場，是請學生告訴我的。而那地方
    要上快速道路，好像是卷內有的資料還是學生告訴我的。但
    我當時主要判斷機車是否應該出現在這的關鍵在於機車的行
    向，他如果也是右轉車，我接下來是判斷是不是允許，但卷
    內提到機車的行向是直行要回家，既然是直行車，已經進入
    雙白線禁止變換車道的右轉專用車道，理論上這部機車不應
    該在這出現。但從我學生拍的照片也可以看到，實際上沒車
    時機車還是會走，因為機車要直行切到中間車道，對機車也
    有危險，所以違規的情形應該也有。」等語（原審交易字卷
    第86頁）。且經本院檢視現場照片，無論該上開路段三車道
    前之直行道路或最右側車道右轉後之道路，均無禁行機車之
    交通標示，鑑定人周文生徒憑其學生轉述意見，誤認前方道
    路有所謂禁行機車情事，且不依道路交通標誌標線號誌設置
    規則等相關規定為鑑定之基礎，竟以私下詢問新竹市交通隊
    之結果，判定本件車禍發生車道係右轉專用車道云云，所為
    之上開鑑定結論，本院自難遽以憑信，而應依卷證詳為審究
    以為本件車禍肇責之認定。
五、綜上所述，本件車禍所發生車道並非係右轉車輛專用車道，
    該車道雖有標示右轉指向線，然並無道路交通標誌標線號誌
    設置規則第188條第2項所指右轉專用車道上車輛須循序前進
    規定之適用，且告訴人機車雖係直行車輛，惟其行駛於發生
    本件車禍之系爭車道上，亦無違反交通規則可言。卷附上述
    三次鑑定意見，本院綜核全案卷證，認臺灣省竹苗區車輛行
    車事故鑑定委員會及中央警察大學之鑑定意見，因誤認本件
    車禍係發生於右轉車輛專用車道上，與事實不符，故不採認
    ，應以臺灣省車輛行車事故覆議鑑定委員會之鑑定意見為可
    採。又本件車禍所發生車道雖係標示有「右轉指向線」之「
    非右轉車輛專用車道」，而告訴人係直行機車，於接近路口
    前未提早變換車道，惟告訴人所駕駛之車輛係機車，依一般
    用路人之習慣，機車本極以行駛於最外側車道上居多，復參
    酌卷附警方於案發當日（97年10月25日）17時30分所攝之現
    場照片（本件車禍係發生於17時許），系爭車道上停止線前
    與中間車道相鄰處，仍有機車騎士在該處停等紅燈，益見該
    位於最外側之車道會有直行機車行駛，並不因該車道於接近
    路口處標示有右轉指向線，即謂原行駛於該車道上之直行機
    車須於接近路口處在標記雙白線前處一定要提早向左變換至
    中間車道行駛，故被告雖駕駛汽車在告訴人機車前方，惟二
    者路權之優先順序，有道路交通安全規則第102條第1項第6
    款所指轉彎車應讓直行車先行規定之適用。而如上述，被告
    已自承，其原駕駛汽車行駛於中華路五段之最外側車道上，
    欲右轉進入美山聯絡道，在接近該路口開始右轉前，即已看
    到行駛在其右後方之告訴人機車，於顯示右轉方向燈後，未
    確認後方直行告訴人機車之行進動向，甚至認為告訴人機車
    應向左閃避讓其先行，而逕自右轉，以致告訴人機車閃避不
    及而發生碰撞，所為自違反上開道路交通安全規則第102 條
    第1項第6款轉彎車應讓直行車先行之規定，而當時係暮光、
    天晴，為市區○○道路○路面乾燥無缺陷、無障礙物、視距
    良好之情形被告當時並無不能注意之情事，其竟疏未注意，
    因而肇事，自應負過失責任。且因其過失行為致告訴人身體
    受有如事實欄所述之重傷害，其過失行為與告訴人身體所受
    之重傷害間自有相當因果關係。
六、又告訴人之機車停放前之刮地痕達7.4公尺，可見告訴人於
    車禍受撞擊倒地後，其機車猶再往前方滑行一段非短之距離
    ，再參酌被告亦指稱告訴人車速很快一節，顯見告訴人陳嘉
    彬於事故發生前騎乘機車之速度非慢，其於通過路口亦疏未
    注意車前狀況，未察覺在路口右轉之被告車輛，以致閃避不
    及而撞及被告車，認其對車禍之發生亦同有過失，惟此並不
    影響被告對本案車禍應負之過失責任。又公訴人雖以林口長
    庚醫院於偵查中之98年8月28日(98)長庚院法字第0739號回
　　函意見為據，以告訴人於因本件車禍受傷致其左眼無法靈活
  　轉動且有複視、左側聽力損失35-40分貝、左側顏面神經麻
　　痺、輕度肢障等重傷害（見偵卷第85-86頁）。惟該院就被
 　 告事後治療情形，於原審時復回函稱：「(一)其眼疾經手術治
    療後，已無複視情形，但視力仍略有影響，醫學上研判應不
    致影響視能；(二)因其左側顏面神經受損，伴隨味覺及嗅覺失
    能，臨床上恢復之機率極低；(三)其左側聽力因中耳積水造成
    輕度損失，經治療後若無特殊變化，醫學上應可恢復正常，
    但因術後迄今尚未施行聽力追蹤，故無法確認聽力之恢復狀
    況」等語，有該院99年12月21日(99)長庚院法字第1327號函
    在卷可憑（原審卷第149、150頁）。本院即據此認定告訴人
    因本件車禍所受之身體傷害，雖經治療，仍符合刑法第10條
    第4項第3款所稱之「毀敗或嚴重減損味能、嗅能」之重傷害
    ，併說明之。
七、綜上所述，被告辯解並不足採。本案事證已臻明確，被告犯
    行堪以認定，應依法論科。
八、核被告所為，係犯刑法第284條第1項後段之過失重傷害罪。
    又被告肇事後，於犯罪未發覺前，向據報前來處理之員警承
    認肇事，有新竹市○○○道路交通事故肇事人自首情形紀錄
    表一份附卷可稽（偵卷第27頁），嗣並到案接受裁判，合於
    自首條件，應依刑法第62條前段規定，減輕其刑。原判決未
    就全案事證詳為審酌，遽為被告無罪之判決，尚有未洽，檢
    察官提起上訴執以指摘原判決不當，為有理由，原判決既有
    可議，自應由本院將原判決撤銷，另為適法之諭知。爰審酌
    被告品行、因過失肇事致使告訴人受傷，其過失程度及告訴
    人所受傷勢嚴重，告訴人本身亦有過失，及被告於犯後均未
    坦承犯行，亦未與告訴人為民事上和解，態度非佳等一切情
    狀，量處如主文第二項所示之刑，並諭知易科罰金之折算標
    準。
據上論斷，應依刑事訴訟法第369條第1項前段、第364條、第299
條第1項前段、刑法284條第1項後段、第62條前段、第41條第1項
前段，刑法施行法第1條之1，判決如主文。
本案經檢察官陳昱旗到庭執行職務。
中　　華　　民　　國　100　　年　　3　　月　　14 　日
                　刑事第四庭審判長法　官　陳筱珮
　　　　　　　　　　　　　        法　官  邱滋杉
　　　　　　　　　　　　　　　　　法　官  孫惠琳
以上正本證明與原本無異。
不得上訴。
                                  書記官  潘文賢
中　　華　　民　　國　 100　　年　　3 　　月　　15　　日
附錄本案論罪科刑法條：
中華民國刑法第284條（過失傷害罪）
因過失傷害人者，處6月以下有期徒刑、拘役或5百元以下罰金，
致重傷者，處1年以下有期徒刑、拘役或5百元以下罰金。
從事業務之人，因業務上之過失傷害人者，處1年以下有期徒刑
、拘役或1千元以下罰金，致重傷者，處3年以下有期徒刑、拘役
或2千元以下罰金。
